臺灣高等法院臺南分院民事判決　九十二年度上字第二○四號
上訴人即附
帶被上訴人　甲○○
訴訟代理人　乙○○
被上訴人即
附帶上訴人　丙○○
訴訟代理人　吳啟勳　律師
上列當事人間請求侵權行為損害賠償事件，上訴人對於臺灣雲林
地方法院民國92年7月28日第一審判決（91年度訴字第616號）提
起上訴及訴之追加，被上訴人提起附帶上訴，經本院於94年4月
19日言詞辯論終結，茲判決如下：
    主    文
原判決第一項關於命附帶上訴人給付部分及該部分假執行之宣告
暨除確定部分外訴訟費用之裁判均廢棄。
上開廢棄部分，附帶被上訴人在第一審之訴及假執行之聲請均駁
回。
上訴及追加之訴暨假執行之聲請均駁回。
第一審（除確定部分外）、第二審及追加之訴訴訟費用均由上訴
人負擔。
    事實及理由
一、本件上訴人即附帶被上訴人（下稱上訴人）於原審起訴時關
    於醫療費用部分之請求為新台幣（下同）52萬9793元，嗣於
    本院追加請求1萬3338元，核係擴張應受判決事項之聲明，
    依民事訴訟法第446條第1項、第255條第1項第3款之規定，
    應予准許，合先敘明。
二、上訴人起訴主張：被上訴人即附帶上訴人（下稱被上訴人）
    於民國89年7月29日下午6時許，駕駛自用小客車自雲林縣元
    長鄉往北港鎮行經北港鎮○○路與華勝路口時，疏未減速慢
    行及注意車前狀況，適上訴人騎乘車號NVG-050號機車從華
    勝路左轉進入新北路口，二車發生碰撞，上訴人因而受有右
    脛骨、腓骨開放性骨折併皮膚缺損，併糖尿病，併發骨髓炎
    等傷害。爰依侵權行為法律關係請求被上訴人給付機車修
    理費6,210元醫療費52萬9793元、輪椅7,000元，單手柺杖
    、腋下柺杖、四腳椅各一組共3,600元、營養藥品費5萬2979
    元，交通費10萬元。728日之看護費146萬9840元。未
    來預估醫療費20萬元、看護費30萬元、營養藥品費10萬元、
    交通費5萬元。工作損失39萬4915元。精神慰撫金30萬
    元。共計351萬4337元及其法定遲延利息。原審判決被上訴
    人應給付上訴人35萬7514元及自91年8月10日起至清償日止
    ，按週年利率5%計算之利息。上訴人不服提起上訴，並於93
    年9月22日追加請求醫療費1萬3338元及其法定遲延利息，而
    聲明：
　　(一)原判決不利於上訴人部分廢棄。
　　(二)被上訴人應再給付上訴人醫療費21萬4724元、增加生活支
      出220萬1579元 (看護費138萬8000元、輪椅7,000元，單
      手柺杖、腋下柺杖、四腳椅各一組共3,600元、營養藥品
      費5萬2979元、交通費10萬元、未來預估增加生活費65萬
      元)、減少勞動能力19萬6919，共計261萬3222元，及其中
      259萬9884元自92年4月27日起，1萬3338元自93年9月23日
      起，均至清償日，按年利率5%計算之利息。
    (三)訴訟費用由被上訴人負擔。
    (四)上訴人願供擔保，請求宣告假執行。
    對於被上訴人之附帶上訴聲明駁回附帶上訴。
三、被上訴人則以：本件車禍發生時被上訴人為直行車，而上訴
    人為左轉車，依道路交通安全規則第102條第1項第6款之規
    定，被上訴人有優先通行之路權。是縱令被上訴人有超速行
    駛之情形，亦與車禍之發生無相當因果關係。又上訴人因車
    禍所受之傷害為「右小腿骨折」，上訴人主張因此併發「糖
    尿病、骨髓炎」，實違常理，蓋糖尿病乃慢性病，其病症非
    一朝一夕可成；又骨髓炎乃屬糖尿病之併發症，非車禍所致
    。上訴人應證明所提門診收據確為車禍造成傷害所為之支出
    及確有聘請看護之必要，參酌全職外籍監護工之薪資連同就
    業安定費每月約僅1萬9937元，每日約665元，上訴人主張由
    親屬看護，每日代價2千元過高等語資為抗辯。於本院聲明
    駁回上訴及追加之訴，並提起附帶上訴聲明：
    (一)原判決不利於附帶上訴人部分廢棄。
    (二)附帶被上訴人在第一審之訴及假執行之聲請均駁回。
    (三)訴訟費用由附帶被上訴人負擔。
四、查被上訴人於89年7月29日下午6時許，駕駛車牌SN-9292號
    自小客車，自雲林縣元長鄉往北港鎮行經北港鎮○○路與華
    勝路口時，與上訴人騎乘之車牌NVG-050號機車發生碰撞車
    禍，上訴人因而受有右脛骨、腓骨開放性骨折併皮膚缺損等
    傷害之事實，為被上訴人所不爭執，並有警繪交通事故調查
    表、現場照片及診斷證明書在卷可稽，自堪信為真實。被上
    訴人雖主張其無過失云云。惟查車禍發生之地點為台19線65
    公里處，即雲林縣北港鎮○○路與新北路交會處。上訴人行
    車方向為沿華勝路由南往北行駛，並於交岔路口左轉進入新
    北路；被上訴人則沿華勝路由北往南方向行駛，時速約60公
    里，此有雲林縣警察局道路交通事故調查表、北辰派出所89
    年7月29日偵訊筆錄在卷可稽（見原審卷第25至30頁）。而
    華勝路由北往南方向車道限速依標誌及路面標線顯示為時速
    50公里，與新北路交岔處並設有閃光黃燈，亦經原審履勘現
    場無異，有92年3月14日勘驗筆錄附卷可考（見原審卷第56
    至58頁）。按行車速度依標誌或標線之規定，且汽車行駛至
    交岔路口，其行進應遵守燈光號誌之指示，道路交通安全規
    則第93條第1項、第102條第1項第1款定有明文。次按閃光黃
    燈表示「警告」，車輛應減速接近，注意安全，小心通過，
    亦為道路交通標誌標線號誌設置規則第211條第1項第1款所
    明定。本件被上訴人駕車本應注意遵守上開規定，且無不能
    注意之情事，竟疏於注意，未減速小心通過設有閃光黃燈之
    交岔路口，致生車禍，顯有過失；且經本院囑託台灣省雲嘉
    區車輛行車事故鑑定委員會鑑定本件車禍肇事責任歸屬，據
    復稱：「甲○○駕駛重機車，夜間行經閃光黃燈號誌交岔路
    口，左轉未讓直行車先行；與丙○○駕駛自小客車，夜間行
    經閃光黃燈號誌交岔路口，未減速反嚴重超速行駛，同為肇
    事原因。」有該會92年11月12日嘉鑑字第921309號鑑定意見
    書在卷可稽（本院卷(一)第72頁），再經囑託台灣省車輛行車
    事故覆議鑑定委員會鑑定結果，據復稱：「照原鑑定意見。
    」有該會93年2月10日府覆議字第9211456號函在卷可考（本
    院卷(一)第114頁），足見被上訴人應負過失責任。
五、按因故意或過失不法侵害他人之權利者，負損害賠償責任。
    不法侵害他人之身體或健康者，對於被害人因此喪失或減少
    勞動能力，或增加生活上之需要時，應負損害賠償責任。被
    害人雖非財產上之損害，亦得請求賠償相當之金額。不法毀
    損他人之物者，被害人得請求賠償其物因毀損所減少之價額
    ，民法第184條第1項前段、第193條第1項、第195條第1項、
    第196條分別定有明文。被上訴人對於本件車禍既應負過失
    責任，則上訴人請求損害賠償，即屬有據。茲就上訴人請求
    之賠償金額應否准許，逐項審酌如次：
（一）機車修復費用部分：
　　　上訴人主張其因修復機車而支出6,210元，有其所提「振
      光機車行」估價單在卷可證（見原審91年度港簡調字第46
      號卷第7頁），被上訴人就此金額亦不爭執（見原審卷第1
      08頁），應予准許。
（二）醫療費用部分：
    (一)按全民健康保險法第82條規定：「保險對象因汽車交通事
      故，經本保險提供醫療給付者，本保險之保險人得向強制
      汽車責任保險之保險人代位請求該項給付」。全民健康保
      險法為保險法之特別法，依特別法優於普通法之原則，全
　　　民健康保險法第82條應優先於保險法第135條、第103條之
      規定而為適用。從而全民健康保險之被保險人因汽車交通
      事故，經全民健康保險提供醫療給付者，全民健康保險之
      保險人自得向強制汽車責任保險之保險人代位請求該項給
      付。而另依強制汽車責任保險法第30條規定，於該範圍內
      ，加害人或強制汽車責任保險之被保險人之損害賠償責任
      即因而解免，全民健康保險被保險人對於加害人之損害賠
      償請求權亦因而喪失。強制汽車責任保險給付標準第2條
      第1項、第4項復規定「受害人因汽車交通事故致身體傷害
      ，保險人或財團法人汽車交通事故特別補償基金，其必須
      且實際支出之相關醫療費用，為傷害醫療給付。但每人每
      一事故傷害醫療給付總額，以新台幣20萬元為限」、「受
      害人接受全民健康保險提供之給付，由全民健康保險之保
      險人依全民健康保險法第82條規定，向強制汽車責任保險
      之保險人代位請求」。是全民健康保險之保險人得向強制
      汽車責任保險之保險人代位請求該項傷害醫療費用以20萬
      元為限，則健保給付超過20萬元部分，亦得請求給付，惟
      上訴人已於92年8月25日具狀聲明放棄此部分之請求（見
      本院卷(一)第7頁)，是本院就此部分不予審理。
    (二)本件上訴人主張其支出醫療費用52萬9793元，經其提出財
      團法人私立中國醫藥學院北港附設醫院（下稱北港醫院）
      、財團法人奇美醫學中心（下稱奇美醫院）、財團法人嘉
      義基督教醫院（下稱嘉基醫院）收據為證（見原審91年港
      簡調字46號卷第10至83頁）。被上訴人雖主張上訴人將糖
      尿病、骨髓炎等非因車禍所致之醫療費亦列入請求，顯無
      理由云云，惟據北港醫院91年1月16日診斷證明書之記載
      ，上訴人係於89年7月29日車禍當日住院進行手術治療，
      病名為「右脛骨、腓骨開放性骨折併皮膚缺損，併糖尿病
      ，併發骨髓炎」，有該診斷證明書附卷可證 (見原法院北
      港簡易庭91年度簡調字第46號卷第8頁)，而糖尿病患者易
      因肢體或其他外傷引起併發症，此為眾所週知之醫學常識
      ; 且依北港醫院93年1月19日93院醫事字第007號函稱：「
      一般而言骨髓炎好發於開放性骨折的病人，治療上曠日廢
      時須時很久。」（見本院卷(一)第111頁），上訴人併發骨
      髓炎，核係因本件車禍而「右脛骨、腓骨開放性骨折併皮
      膚缺損」所致，其間有相當因果關係，上訴人因此支出之
      醫療費，被上訴人仍應負賠償責任，茲審酌如下：
    (甲)北港醫院部分：89年7月29日至同年9月11日住院期間，
      自行負擔2萬296元 (見簡調卷第11頁)、89年11月1日至
      11月3日住院期間部分負擔1,084元 (見簡調卷第21頁)、
      89年7月29日至91年5月4日門診收據49張 (見簡調卷第
      14至20頁、22至33頁、50至66頁、68至72頁、74至81頁)
      ，自行負擔1萬2344元，共計3萬3724元。
    (乙)奇美醫院部分：90年4月16日至90年4月27日住院期間，
      自行負擔2萬2745元 (見原審卷第35頁)；90年5月9日至
      91 年4月17日門診收據五張 (見原審卷第37至41頁)，自
      行負擔950元，合計2萬3695元。
    (丙)嘉基醫院部分：90年9月17日至90年12月19日住院期間
      ，自行負擔2萬1643元 (見原審卷第44頁)；90年10月19
      日至91年7月13日門診8次 (見原簡調卷卷第44-1至49頁、
      67頁、82頁)，自行負擔1,636元，合計2萬3279元。
    以上總計為8萬0698元 (33,724+23,695+23,279＝80,698)。
    被上訴人業已清償其中之5萬2840元，此經上訴人於92年7月
    15日原審行言詞辯論時自認無異（見原審卷第111頁），是
    上訴人之請求於2萬7858元之範圍內（80,698-52,840＝27,8
    58），應予准許；逾此範圍之請求，不應准許。
    上訴人另於本院主張自92年4月份起，陸續至高雄榮民總醫
    院、嘉基醫院、景明診所治療，計自費支出醫療費1萬3338
    元，應由被上訴人賠償云云。惟查自89年7月發生車禍迄92
    年4月間，已將近三年，上訴人並未舉證證明其於發生車禍
    將近三年後之上開醫療支出係本件車禍所致；況依其所提高
    雄榮民總醫院92年9月17日診斷證明書載明，上訴人係因「
    左眼腱狀體」於92年5月7日、92年7月21日、92年9月3日接
    受雷射手術治療（見本院卷(二)第46頁），另其所提之92年9
    月3日身心障礙鑑定表亦載明其病名為：「糖尿病視網膜病
    變、青光眼、白內障、偽晶體症」 (見本院卷(二)第44頁）；
    又在嘉基督醫院支付之750元及在景明診所支付之1,900元，
    均無法證明與本件車禍有關，此部分之主張尚屬無據，不應
    准許。
（三）看護費用部分：
      上訴人主張由其親屬看護728日，每日代價2,000元，共需
      146萬9840元云云。按侵權行為之被害人因受傷害而有僱
      請看護之必要，然實際上確是由其親屬負責看護時，該親
      屬固係基於親情代為照顧被害人生活起居，但其所付出之
      勞力，仍得評價為財產上之價值，不得因此使加害人免除
      其責任（最高法院89年度台上字第1749號判決參照）。
      本件上訴人因上述車禍受傷，自89年7月29日至同年9月11
      日、同年11月1日至同年11月3日，在北港醫院住院手術治
      療；自90年4月16日至同年月27日，在奇美醫院住院治療
      ；自90年9月17日至同年10月16日、91年6月12日至同年月
      22日，在嘉基醫院住院治療，期間共694天 (23.13個月)
      ，有各該醫院出具之診斷證明書可據，上訴人雖僅住院
      101天，惟審酌上訴人為民國22年9月30出生，手術治療時
      已經67歲，於其非住院時期衡情亦需照護，且依北港醫院
      93年1月19日93院醫事字第007號函稱：一般而言骨髓炎好
      發於開放性骨折的病人，治療上曠日廢時須時很久等情，
      已如上述，故可認定上訴人於非住院期間及手術治療後仍
      須相當時間照護，方可自理生活。本院審酌奇美醫院94年
      2月23日（94）奇醫字第0863號函復本院稱：上訴人自91
      年4月17日起即未返院追蹤治療，目前病況不明等情；及
      嘉基醫院94年2月23日（94）嘉基醫字第0228號函復本院
      稱：上訴人自91年6月22日出院後無門診追蹤，是否需要
      僱請看護，無法評估等情（見本院卷(二)第21、22頁），認
      上訴人總計須25個月期間，即出院後須1.87個月期間，有
      僱請看護之必要。茲依行政院勞工委員會93年1月2日勞職
      外字第0920069444號函所附91年1月22日勞職外字第09102
      00339號公告外籍監護工之平均薪資為每月1萬7937元，另
      繳納2,000元就業安定費，每月平均費用為1萬9937元（見
      本院卷(一)第106至109頁），認被上訴人應依此標準給付為
      適當。是上訴人請求之看護費在49萬8425元（19937*25=
      498,425）範圍內應予准許；其逾上開範圍之請求，不應
      准許。
（四）交通費部分：
      上訴人主張因本件車禍由其住處雲林縣北港鎮○○路104
      號，前往台南奇美醫院治療6次，前往嘉基醫院治療60次
      ，有各該醫院所出具之診斷證明書可證（見本院卷(二)第47
      、48頁），依上訴人之傷勢及其復健情形，尚稱合理。而
      由雲林縣北港鎮○○路104號往嘉基醫院單程車資為400元
      ，往臺南奇美醫院單程車資為1,300元，此有雲林縣計程
      車客運商業同業公會94年2月25日雲計客總字第94040號函
      在卷可稽（見本院卷(二)第25頁），其交通費共為6萬3600
      元（奇美醫院1300元*2*6＝15,600元，基督教醫院400元
      *2*60＝48,000元），上訴人雖由其親屬以自用車載乘前
      往就醫，惟其親屬因此付出之勞力仍得評價為金錢已如前
      述，是上訴人之請求在此範圍內應予准許。上訴人主張其
      已付之交通費代價為10萬元云云，其逾上開部分之請求尚
      屬無據，不應准許。
（五）喪失勞動能力部分：
      上訴人為22年9月30日生，有戶籍謄本在卷可證（見原審
      簡調卷第6頁）。其於退休後仍定期至春盛企業股份有限
      公司做機械簡便定期維修工作，89年度在該公司有薪資所
      得19萬8千元，此有春盛企業股份有限公司93年2月27日覆
      函及扣繳憑單、員工薪資清冊可稽（見本院卷(一)第119至1
      31頁），可認其尚有勞動能力。茲審酌其於89年7月29日
      發生車禍時已經67歲，早逾法定退休年齡，認其所受喪失
      勞動能力之損失以1年為當；被上訴人空言主張上訴人之
      上開所得資料係供人頭報稅之用云云，並無所據。從而上
      訴人請求19萬8千元喪失工作能力損失部分，應予准許，
      逾此部分之請求，為無理由，不應准許。
（六）慰撫金部分：
　　　上訴人因被上訴人過失侵權行為致受有上述之身體傷害，
      其精神上當受有痛苦而須予補償。查上訴人畢業於北港農
      校，發生車禍當時已67歲高齡；其財產有房屋一棟。而被
      上訴人為58年5月4日生，國民中學畢業，從事鐵工工作，
      除有2001年份1800西西之汽車一輛外，並無其他所得及財
      產，此為兩造所不爭執，並有雲林縣稅捐稽徵處「歸戶財
      產查詢清單」及財政部臺灣省中區國稅局「財產歸屬資料
      清單」可稽（見本院卷(一)第157頁、卷(二)第60頁），認上
      訴人請求精神慰撫金30萬元尚屬適當，應予准許。
（七）醫療器材、藥品費及預估增加生活上需要部分：
      上訴人主張其支出輪椅7,000元，單手柺杖、腋下柺杖、
      四腳椅各1組共3,600元，營養藥品費5萬2979元；又於未
      來餘命中，預估仍須支出醫療費用20萬元，看護費用30萬
      元，營養藥品費用10萬元，交通費用5萬元，均應由被上
      訴人賠償云云，惟為被上訴人所否認。上訴人又迄未能舉
      證以實其說，自難採取，此部分之請求不應准許。
六、依上所述，被上訴人應賠償之金額為：機車修復費6,210元
    、醫療費2萬7858元、看護費49萬8425元、交通費6萬3600元
    、喪失勞動能力損失19萬8千元、精神慰撫金30萬元，合計
    為109萬4093元。惟按損害之發生或擴大，被害人與有過失
    者，法院得減輕賠償金額或免除之，民法第217條第1項定有
    明文。此項規定之目的在謀求加害人與被害人間之公平，倘
    受害人於事故之發生亦有過失時，由加害人負全部賠償責任
    ，未免失諸過苛，是以賦與法院得不待當事人之主張，減輕
    其賠償金額或免除之職權。換言之，基於過失相抵之責任減
    輕或免除，非僅為抗辯權之一種，亦可使請求權全部或一部
    為之消滅，故裁判上得以職權斟酌之（最高法院85年度台上
    字第1756號判例參照）。上訴人雖主張其騎乘機車已達道路
    中心處開始轉彎，有先行之路權，遭被上訴人違規超速撞及
    ，伊無過失云云，惟本件經台灣省雲嘉區車輛行車事故鑑定
    委員會及台灣省車輛行車事故覆議鑑定委員鑑定肇事責任歸
    屬，據復稱：「甲○○駕駛重機車，夜間行經閃光黃燈號誌
    交岔路口，左轉未讓直行車先行; 與丙○○駕駛自小客車，
    夜間行經閃光黃燈號誌交岔路口，未減速反嚴重超速行駛，
    同為肇事原因。」已如前述（見本院卷(一)第72、114頁），
    上訴人主張伊無過失云云，尚難採取。本院審酌兩造之上開
    過失情形，認上訴人應負二分之一與有過失之責任，是自應
    按其過失比例酌減賠償金額，則上訴人所得請求賠償之金額
    為54萬7047元（1,094,093元÷2＝547,047元，小數點以下
    四捨五入）。
七、次按被保險汽車發生汽車交通事故，受益人得在本法規定之
    保險金額內，直接向保險人請求保險金；保險人依本法規定
    給付之保險金，視為加害人或被保險人損害賠償金額之一部
    分，加害人或被保險人受賠償請求時，得扣除之。強制汽車
    責任保險法第28條及第30條分別定有明文。查本件上訴人已
    依強制汽車責任保險法之規定向強制汽車責任保險之保險人
    富邦產物保險股份有限公司領取保險金62萬2416元之事實，
    業經上訴人自認無訛（見本院卷(一)第182頁），揆諸上開說
    明，被上訴人自得將上訴人所受領之保險金62萬2416元，視
    為應給付賠償額之一部分予以扣除。準此，上訴人已不得再
    向被上訴人請求賠償。
八、從而，上訴人於原審請求被上訴人給付295萬7398元，及自
    91年8月10日起至清償日止，按年利率5%計算之利息（逾此
    部分經原審判決敗訴後，未據上訴人聲明不服），依法無據
    ，其假執行之聲請亦失所附麗，均不應准許。原審未察，判
    決被上訴人應給付上訴人35萬7514元及其法定遲延利息，並
    准供擔保得為假執行之宣告，尚有未合。被上訴人提起附帶
    上訴求予廢棄，為有理由，應由本院判決如主文第1項、第2
    項所示。至原審駁回上訴人關於其餘259萬9884元本息部分
    之請求，核無不當。上訴意旨求予廢棄改判，為無理由，應
    予駁回。其追加請求被上訴人給付1萬3338元，及其法定遲
    延利息，並聲請供擔保宣告假執行，亦無理由，應併予駁回
    。
九、本件事證已臻明確，兩造其餘攻擊防禦方法及舉證，核與判
    決結果不生影響，爰不一一論述，併此敘明。
據上論結，本件上訴及追加之訴為無理由，附帶上訴為有理由，
依民事訴訟法第449條第1項、第450條、第78條，判決如主文。
中　　華　　民　　國　　94　　年　　5　　月　　10　　日
　　　　          民事第二庭  審判長法官　吳志誠
                                    法官　李文賢
                                    法官  楊省三
上為正本係照原本作成。
上訴人如對本判決上訴，須於判決送達後20日內向本院提出上訴
狀，未表明上訴理由者，應於上訴後20日內，向本院提出理由書
（須附繕本）。
中　　華　　民　　國　　94　　年　　5　　月　　 11　　日
 　　　　　　　　　　　　　　　　 書記官  謝淑玉
                                              J
